臺灣臺北地方法院民事判決　　　　　　　　　　　　　九十二年度建字第一四三號
　　原　　　告　昭林營造股份有限公司
　　法定代理人　甲○○
　　訴訟代理人　張世興律師
　　　　　　　　游雅鈴律師
　　被　　　告　三鎰營造股份有限公司
　　法定代理人　乙○○
　　被　　　告　工信工程股份有限公司
　　法定代理人　丙○○
　　共　　　同
　　訴訟代理人　秦玉坤律師
當事人間請求給付工程款事件，本院於民國九十三年八月五日辯論終結，判決如下：
    主    文
被告三鎰營造股份有限公司應給付原告新台幣陸拾柒萬零捌佰捌拾貳元，及自民國九
十二年十一月二十九日起至清償日止按年息百分之五計算之利息。
被告工信工程股份有限公司應給付原告新台幣陸拾柒萬零捌佰捌拾貳元，及自民國九
十二年十一月二十七日起至清償日止按年息百分之五計算之利息。
前二項被告如其中一項被告已為給付，他項被告於給付之範圍內同免責任。
原告其餘之訴駁回。
訴訟費用由被告負擔十分之六，餘由原告負擔。
本判決第一項得假執行。但被告三鎰營造股份有限公司如以新台幣陸拾柒萬零捌佰捌
拾貳元為原告預供擔保，得免為假執行。
本判決第二項於原告以新台幣貳拾貳萬伍仟元或同面額之台灣銀行南門分行可轉讓定
期存單供擔保後，得假執行。但被告工信工程股份有限公司如以新台幣陸拾柒萬零捌
佰捌拾貳元為原告預供擔保，得免為假執行。
原告其餘假執行之聲請駁回。
    事實及理由
壹、原告起訴主張：被告三鎰營造股份有限公司（下稱三鎰公司）於民國九十年十月
    八日與原告簽訂工程合約，以總價新台幣（下同）一千五百一十五萬零七百二十
    八元（未稅），將彰化市○○○○道新闢工程之橋面伸縮縫材料及安裝工程（下
    稱系爭工程）分包予原告承攬，被告工信工程股份有限公司（下稱工信公司）則
    為被告三鎰公司之合約付款保證人，且不得主張先訴抗辯權。又系爭工程之橋面
    伸縮縫工程款為八百七十三萬四千七百七十二元，加計百分之五的營業稅四十三
    萬六千七百三十九元，共計九百一十七萬一千五百一十一元，而原告業已領取七
    百六十九萬二千零三十元，扣除原告未施作之二百二十二公尺伸縮縫工程款三十
    五萬二千九百一十三元及保固保證金八萬八千一百八十六元，被告三鎰公司尚有
    一百零三萬八千三百八十二元未付。為此，爰依系爭工程合約請求被告三鎰公司
    給付上開工程款及其法定遲延利息。又被告工信公司為被告三鎰公司之合約付款
    保證人，故被告工信公司亦有給付前開工程款之義務，且被告三鎰公司與被告工
    信公司之付款義務屬不真正連帶債務。另縱被告工信公司可主張先訴抗辯權，然
    其既為系爭工程之合約付款保證人，依法應負保證責任，故爰備位請求被告工信
    公司於原告就被告三鎰公司之財產強制執行無效果時，應給付原告上開工程款及
    法定遲延利息等語。並聲明如下：
    一、先位聲明：（一）被告三鎰公司應給付原告一百零三萬八千三百八十二元及
        自起訴狀繕本送達之翌日起至清償日止按年息百分之五計算之利息。（二）
        被告工信公司應給付原告一百零三萬八千三百八十二元及自起訴狀繕本送達
        之翌日起至清償日止按年息百分之五計算之利息。（三）前二項被告如其中
        一項被告已為給付，他項被告於給付之範圍內同免責任。（四）原告願以現
        金或同面額之台灣銀行南門分行可轉讓定期存單為擔保，請准宣告假執行。
    二、備位聲明：（一）被告三鎰公司應給付原告一百零三萬八千三百八十二元及
        自起訴狀繕本送達之翌日起至清償日止按年息百分之五計算之利息。（二）
        被告工信公司於原告就被告三鎰公司之財產強制執行無效果時，應給付原告
        一百零三萬八千三百八十二元及自起訴狀繕本送達之翌日起至清償日止按年
        息百分之五計算之利息。（三）原告願以現金或同面額之台灣銀行南門分行
        可轉讓定期存單為擔保，請准宣告假執行。
貳、被告三鎰公司辯稱：原告於九十二年六月二十七日停工後，將已進場之二條長度
    共二十八公尺橋面伸縮縫材料一併攜走，經被告三鎰公司於九十二年八月十四日
    、同年月二十七日以存證信函催告原告返還未果後，不得不另覓訴外人兆藝營造
    有限公司（下稱兆藝公司）施作該短少之二十八公尺橋面伸縮縫工程，並給付工
    程款三十六萬七千五百元，依系爭工程合約第三十一條規定，原告請求之工程款
    自應扣除前開款項。又因原告無故停工，致被告三鎰公司自行施作系爭工程二百
    二十二公尺橋面伸縮縫之安裝工作，而支出必要費用七萬八千二百九十九元，故
    此部分款項亦應由原告請求之工程款中扣除之。因此，原告請求之工程款超過五
    十九萬二千五百八十三元部分，並無理由，應予駁回等語。並聲明：（一）原告
    請求超過五十九萬二千五百八十三元部分之訴駁回。（二）如受不利判決，願供
    擔保請准免為假執行。
    被告工信公司則以：原告提出之工程合約及協議書上之「甲方（即被告三鎰公司
    ）合約付款保證人：工信工程股份有限公司」，雖蓋有被告工信公司彰化施工所
    之橡皮章及工地主任李正為之職章暨簽名，惟李正為並非被告工信公司之代理人
    ，故前開工程合約及協議書對被告工信公司不生效力。又被告工信公司之章程固
    有規定得經董事會決議後對外背書及保證，但必須由董事長代表被告工信公司為
    之，而系爭工程合約及協議書既非被告工信公司之董事長書立，依公司法第十六
    條第一項規定，李正為代表被告工信公司所為之保證對被告工信公司自不生效力
    。另依前揭協議書記載：「茲為甲方分包之彰化市○○○○道新建工程雙方同意
    ，乙方（即原告）工程請款直接領取業主工信工程股份有限公司發放于甲方之現
    金支票，同時背書轉讓，勿容異議。甲方合約付款人：工信工程股份有限公司」
    等語觀之，被告工信公司所為之承諾並非民法第七百三十九條所稱之保證，是原
    告主張被告工信公司為被告三鎰公司之付款保證人云云，亦有誤會。再者，縱被
    告工信公司應就系爭工程合約負合約付款保證人之責任，惟被告工信公司並未拋
    棄先訴抗辯權，故原告未就被告三鎰公司之財產強制執行無效果前，即逕向被告
    工信公司起訴請求，依民法第七百四十五條之規定，亦無理由，應予駁回等語，
    資為抗辯。並聲明：原告之訴駁回。如受不利判決，願供擔保請准免為假執行。
參、兩造不爭執之事實：
    一、被告三鎰公司於九十年十月八日與原告簽訂工程合約，以總價一千五百一十
        五萬零七百二十八元（未稅），將彰化市○○○○道新闢工程之橋面伸縮縫
        材料及安裝工程分包予原告承攬，原告與被告三鎰公司並於同日簽訂協議書
        ，約定：「茲為甲方（即被告三鎰公司）分包之彰化市○○○○道新建工程
        雙方同意，乙方（即原告）工程請款直接領取業主工信工程股份有限公司發
        放于甲方之現金支票，同時背書轉讓」。被告工信公司之工地主任李正為並
        以被告工信公司之名義，在前揭工程合約及協議書上均簽認同意擔任被告三
        鎰公司之合約付款保證人。
    二、系爭工程中之橋面伸縮縫工程款為八百七十三萬四千七百七十二元，加計百
        分之五的營業稅四十三萬六千七百三十九元，共計九百一十七萬一千五百一
        十一元，而原告業已領取七百六十九萬二千零三十元，扣除原告未施作之二
        百二十二公尺伸縮縫工程款三十五萬二千九百一十三元及保固保證金八萬八
        千一百八十六元，被告三鎰公司尚有一百零三萬八千三百八十二元未付。
    三、被告三鎰公司於五十九萬二千五百八十三元範圍內為認諾。
肆、得心證之理由：
    本件兩造所爭執之處，應在於被告三鎰公司主張扣抵之款項三十六萬七千五百元
    及七萬八千二百九十九元，有無依據？及被告工信公司是否有給付前揭工程款之
    義務？茲分述如次：
    一、按當事人於言詞辯論時為訴訟標的之捨棄或認諾者，應本於其捨棄或認諾為
        該當事人敗訴之判決，民事訴訟法第三百八十四條定有明文。經查，本件被
        告三鎰公司就原告請求之工程款，於五十九萬二千五百八十三元範圍內為認
        諾，依前揭規定，本院應就被告三鎰公司認諾之範圍內為被告三鎰公司敗訴
        之判決，合先敘明。
    二、本件被告三鎰公司抗辯原告於九十二年六月二十七日停工後，將已進場之二
        條長度共二十八公尺橋面伸縮縫材料一併攜走，且經伊數次催告原告返還未
        果，致伊另覓兆藝公司施作等語，雖為原告否認之，惟查，原告於九十二年
        六月十七日停工退出系爭工地後，已由原告之員工張錦嵐將原已進場之二條
        長度共二十八公尺橋面伸縮縫材料一併攜走，張錦嵐並於九十二年八月八日
        在台中市○○路之真鍋咖啡館，與被告三鎰公司之副總經理江信華及被告三
        鎰公司之下包商嘉立營造公司之員工蔡碧遠等人協商時，承諾將於半個月內
        左右返還予被告三鎰公司等節，業據證人江信華、蔡碧華結證屬實（參本院
        卷第一四九、一五二至一五四頁）。又被告三鎰公司因原告將前開橋面伸縮
        縫之材料攜走，致其另覓兆藝公司施作該短少之二十八公尺橋面伸縮縫工程
        ，並給付工程款三十六萬七千五百元，亦有兆藝公司所出具，且為原告所不
        爭執之統一發票在卷可稽（參本院卷第一○四頁），依系爭工程合約第三十
        一條規定：「附則：如乙方（即原告）無法依甲方（即被告三鎰公司）工程
        進度或合約時程提供需用材料或指定勞務（以原約項目為依據），乙方同意
        賠償因延誤工料或施工所致之損失及甲方緊急另覓他廠商供料或施工之差價
        損失，並同意甲方自未領之工程款或保留款內扣抵，如有不足，應即償還之
        」，被告三鎰公司自得由原告請求之工程款扣抵之。
    三、被告三鎰公司另稱：因原告無故停工，致被告三鎰公司自行施作系爭工程二
        百二十二公尺橋面伸縮縫之安裝工作，而支出必要費用七萬八千二百九十九
        元，故此部分款項亦應由原告請求之工程款中扣除云云，然查，依原告提出
        之詳細價目表及報價單觀之（參本院卷第一五、一六頁），系爭工程橋面伸
        縮縫之單價為每公尺一萬二千五百一十四元（未稅），其中材料每公尺為一
        萬一千元，工資為一千五百一十四元。而原告請求之工程款已自行扣除前揭
        二百二十二公尺橋面伸縮縫之安裝費用三十五萬二千九百一十三元，此觀原
        告提出之請款單即明（參本院卷第一八頁），因此被告三鎰公司主張應自原
        告請求之工程款中扣抵，洵屬無據。
    四、依上所述，本件被告三鎰公司應給付原告之工程款為六十七萬零八百八十二
        元（0000000 － 000000 ＝ 670882）。又如前所述，被告工信公司之工地
        主任李正為以被告工信公司之名義，在系爭工程合約及協議書上均簽認同意
        擔任被告三鎰公司之合約付款保證人，是被告工信公司依法亦有給付前開工
        程款之義務。被告工信公司雖抗辯：李正為僅係被告工信公司派駐擔任系爭
        工程之工地事務及施工管理之人員而已，並非被告工信公司之董事或經理人
        ，自非被告工信公司之代理人，故前開工程合約及協議書對被告工信公司不
        生效力等語，但查，李正為既為系爭工程之工地主任，自主管系爭工程之大
        小事務，且原告主張系爭工程，自洽商、議價至簽約等過程，均係伊與被告
        工信公司人員為之，直至簽訂書面合約時，被告工信公司始稱因其公司內部
        作業關係，書面合約需以被告三鎰公司名義與伊簽訂，但被告工信公司保證
        付款，款項亦係由被告工信公司直接給付伊（僅名義上經被告三鎰公司背書
        轉讓）之事實，亦為被告工信公司所不爭執；再參酌系爭工程合約內所附報
        價單上「尊戶」乙欄，原係被告工信公司，嗣經塗改為被告三鎰公司（見本
        院卷第一六頁），且系爭工程合約之立合約人處，被告工信公司除蓋有公司
        之印章外，其工地主任李正為，並在其上簽名及押載簽約日期確認保證（見
        本院卷第一三頁），設李正為如無代理被告工信公司之權限，焉會自行任意
        以被告工信公司名義出席並參與系爭工程之簽約？又豈敢於系爭工程合約之
        立合約人處載明：「甲方合約付款保證人：工信工程股份有限公司」，並簽
        名及加蓋該公司印章暨押載簽約日期？益證李正為確有代理被告工信公司之
        權限，被告工信公司前揭辯詞並無足採。另公司法第十六條係規定：「公司
        除依其他法律或公司章程規定得為保證者外，不得為任何保證人」，因此只
        須法律或公司章程規定得為保證，該保證即屬有效，並未限制公司得授權他
        人為之。查被告工信公司之章程第二條規定之營業項目為：「一、房屋碼頭
        橋樑及其他工程建築修繕。二、地質鑽探業務。三、以上各項有關材料之買
        賣及進出口。四、前各項有關事業之經營投資及同業間有關對外之保證」（
        見本院卷第三二頁），足見被告工信公司之章程有得為保證之規定，而被告
        工信公司既授權李正為就被告三鎰公司承攬工程建築所生之債務為保證，則
        其所為保證自屬有效。至被告工信公司之章程第二條之二雖規定：「本公司
        因業務需要或公司投資事業之需要，得經董事會決議後對外背書及保證，並
        由董事長代表本公司簽署之：：」，惟此僅是被告工信公司就內部控管所為
        之規定，並不影響李正為代理被告工信公司就系爭工程款所為保證之效力，
        是被告工信公司辯稱系爭工程合約及協議書並非被告工信公司之董事長書立
        ，依公司法第十六條第一項規定，李正為代理被告工信公司所為之保證對被
        告工信公司自不生效力云云，要無足採。
    五、被告工信公司另稱：依前揭協議書之記載，可知被告工信公司所為之承諾並
        非民法第七百三十九條所稱之保證，是被告工信公司並非被告三鎰公司之付
        款保證人。且縱被告工信公司應就系爭工程合約負合約付款保證人之責任，
        惟被告工信公司並未拋棄先訴抗辯權，故原告未就被告三鎰公司之財產強制
        執行無效果前，即逕向被告工信公司起訴請求，依民法第七百四十五條之規
        定，亦無理由等語。然查，如前所述，系爭工程合約自洽商、議價至簽約等
        過程，被告工信公司均有參與，僅係以被告三鎰公司名義簽訂系爭工程合約
        。且觀之系爭工程合約所載「甲方合約付款保證人：工信工程股份有限公司
        」，及前開協議書亦載明：「茲為甲方分包之彰化市○○○○道新建工程雙
        方同意，乙方工程請款直接領取業主工信工程股份有限公司發放于甲方之現
        金支票，同時背書轉讓，勿容異議。甲方合約付款保證人：工信工程股份有
        限公司」等語，足證被告工信公司確有保證被告三鎰公司對於原告履行給付
        系爭工程款債務之意思。又被告工信公司既保證被告三鎰公司系爭工程之付
        款，當係被告三鎰公司之保證人自明。而被告三鎰公司既拒絕依系爭工程合
        約給付工程款，原告自得請求被告工信公司依約給付，被告工信公司辯稱此
        與民法第七百三十九條規定之保證不同，容有誤解。第按保證債務人受債權
        人履行之請求，如主債務人確有資力，並未經債權人證明已向主債務人強制
        執行而無效果時，由保證人如數墊還者，固有先訴及檢索之抗辯權。但保證
        契約內已特別定明主債務人屆期不還，由保證人如數墊還者，即認為先訴及
        檢索抗辯權之捨棄，不得再行主張（最高法院十八年上字第二五七○號判例
        可資參照）。經查，依兩造所簽訂之系爭工程合約（參本院卷第五至一三頁
        ）及協議書（見本院卷第一四頁）所載，被告工信公司既於系爭工程合約載
        明其擔任合約付款保證人，同時又另立協議書約定原告工程請款直接領取被
        告工信公司發放予被告三鎰公司之現金支票，足證兩造已同意於被告三鎰公
        司給付系爭工程款有問題時，原告可直接向被告工信公司領取工程款，揆諸
        上開說明，顯見被告工信公司業已拋棄先訴及檢索之抗辯權，是被告工信公
        司所為此部分之抗辯，亦不足取。
伍、綜上所述，本件被告三鎰公司尚積欠原告之工程款為六十七萬零八百八十二元，
    而被告工信公司既為前揭工程款之保證人，並已拋棄先訴及檢索之抗辯權，是被
    告工信公司就前開工程款亦有給付之義務，且被告三鎰公司與被告工信公司之付
    款義務屬不真正連帶債務。從而，原告依系爭工程合約先位請求被告各給付原告
    六十七萬零八百八十二元及自起訴狀繕本送達之翌日（被告三鎰公司為九十二年
    十一月二十九日；被告工信公司為九十二年十一月二十七日）起至清償日止按年
    息百分之五計算之利息。如其中一被告已為給付，另一被告於其給付範圍內同免
    責任，為有理由，應予准許。逾此範圍之請求，為無理由，應予駁回。又本院已
    依先位之訴判准原告部分之請求，則原告所為之備位請求，本院即毋庸再予審酌
    ，附此敘明。
陸、假執行之宣告：
    本件就被告三鎰公司部分，於五十九萬二千五百八十三元範圍內，係本於被告三
    鎰公司認諾所為之判決，依民事訴訟第三百八十九條第一項第一款規定，本院就
    該部分應依職權宣告假執行。至其餘七萬八千二百九十九元部分因未逾五十萬元
    ，依民事訴訟法第三百八十九條第一項第五款規定，亦應依職權宣告假執行。原
    告另就被告工信公司部分及被告三鎰公司、工信公司均陳明願供擔保，聲請宣告
    假執行或免為假執行，經核原告勝訴部分，合於法律規定，爰分別酌定相當之擔
    保金額宣告之；原告其餘假執行之聲請，因訴之駁回而失所依據，不予准許。
柒、兩造其餘之攻擊或防禦方法及未經援用之證據，經本院斟酌後，認為均不足以影
    響本判決之結果，自無逐一詳予論駁之必要，併此敘明。
捌、訴訟費用負擔之依據：民事訴訟法第七十九條、第八十五第一項前段。
中　　　華　　　民　　　國　　九十三　　年　　　八　　　月　　 二十 　　日
                                  民事第五庭法官 林秀圓
右為正本係照原本作成
如對本判決上訴，須於判決送達後廿日內向本院提出上訴狀
中　　　華　　　民　　　國　　九十三　　年　　　八　　　月　　 二十 　　日
                                          書記官 林蓮女
附錄
民事訴訟法第三百九十二條法院得宣告非經原告預供擔保，不得為假執行。
法院得依聲請或依職權，宣告被告預供擔保，或將請求標的物提存而免為假執行。
依前項規定預供擔保或提存而免為假執行，應於執行標的物拍定、變賣或物之交付前
為之。
